臺灣士林地方法院刑事判決　　　　　　　　　　　　　　　九十年度自緝字第六號
　　自　訴　人　甲○○
　　被　　　告　乙○○
　　輔　佐　人　丁○○○
右列被告因詐欺案件，經自訴人提起自訴，本院判決如左：
    主  文
乙○○無罪。
    理  由
一、自訴意旨略以：被告乙○○為「汎伊企業股份有限公司」（下稱汎伊公司）董事
    長，其父丙○○擔任總經理（另由臺灣高等法院九十年度上易字第一四八號詐欺
    案件審理中），均明知已無資力，且汎伊公司已經營不善，向人借貸之款項，業
    難償還，竟共同意圖為自己不法之所有，並基於概括之犯意，以給付月息一分至
    二分半之利息為餌，於八十三年一月十日、五月八日、六月十七日、七月九日、
    八月九日、十二月十八日、八十四年一月二十五日、二月九日、二月十日、三月
    十一日、三月三十日、四月八日，先後十餘次向自訴人甲○○詐借款項計五百六
    十六萬元，並持借據交付屈自訴人俊華收執，於八十五年一月間，將部分借據換
    為丙○○、乙○○簽發之本票。嗣被告乙○○及丙○○未依約返還借款，前開本
    票均不獲付款，自訴人甲○○始知受騙。
二、自訴人認為被告乙○○涉有詐欺罪嫌，無非係以被告乙○○為汎伊公司之董事長
    ，其父丙○○擔任該公司總經理及被告乙○○與其父丙○○所共同簽發之借據及
    本票執為論據。
三、按犯罪事實應依證據認定之，無證據不得推定其犯罪事實；且不能證明被告犯罪
    者，應諭知無罪之判決，刑事訴訟法第一百五十四條、第三百零一條第一項分別
    定有明文。又認定不利於被告之事實，需依積極證據，茍積極證據不足為不利於
    被告事實之認定時，即應為有利於被告之認定，更不必有何有利之證據（最高法
    院三十年上字第八一六號判例參照）。次按刑法第三百三十九條第一項詐欺罪之
    成立，以意圖為自己或第三人不法所有，以詐術使人將本人或第三人之物交付為
    要件，所謂以詐術使人交付，必須被詐欺人因其詐術而陷於錯誤，若其所用方法
    ，不能認為詐術，亦不致使人陷於錯誤，即不構成該罪（最高法院四十六年台上
    字第二六０號判例參照）。至民事債務當事人間，若有未依債務本旨履行給付債
    務之情形，因在一般社會經驗上可能之原因甚多，或因不可歸責之事由無法給付
    ，或因合法得對抗他造主張抗辯而拒絕給付，甚或於債之關係成立後始因可歸責
    之事由而遲延給付，均有可能，非必出於自始無意給付之詐欺一端，是苟無足以
    證明被告於債之關係發生時自始即欲故意成立財產犯罪之積極證據，依前揭刑事
    訴訟法第一百五十四條之規定，自不得僅以被告債信違反之客觀事後狀態，推定
    被告該當於意圖不法所有並施用詐術之詐欺罪構成要件。訊據被告乙○○固坦承
    與，其父丙○○共同簽發之借據及本票，惟堅決否認有向自訴人借貸本件借款而
    涉詐欺犯行，辯稱：其長期在大陸地區，汎伊公司當時因經營困難，該公司事務
    及資金週轉均委由其父丙○○處理，其父丙○○與自訴人為朋友關係，是其父丙○○向自訴人借貸本件借款但借款事前其不清楚，事後其才知道，因自訴人與其
    父丙○○是朋友，當時汎伊公司需要週轉。事後其父丙○○始告知向自訴人借款
    ，簽發系爭本票，係被告因當時汎伊公司有在營運，事後開債權人會議其才簽發
    本票，因怕支票跳票影響公司運作等語，經查：（一）自訴人於歷次於本院自承
    ：「（：五六六萬元是何人所借﹖）是被告之父母，借據是借款時所立，丙○○
    交給我的，後來被告稱經濟困難要求召開債權人會議，會議中被告要求我們不要
    再收利息僅還本即可，本票是他父子於債權人會議時他們共同發票，我有部份借
    據當時換成本票，本票是由丙○○交給我的，但被告當時有在場，當時並簽立協
    議書」（本院九十年七月二十六日筆錄）、「（問：本件是何人向你借款﹖）是
    被告之父親丙○○以借據向我借款。（問：以何人名義借據﹖）該借據是以被告
    與其父親丙○○二人具名。（問：借款時被告有無到場﹖）他二人是父子關係，
    所以被告並未在場，但開債權會議時，被告有在場，他有承認此筆借款。（問：
    他二人之本票何時取得﹖）開債權會議時，他二人共同簽發本票，以換取當時借
    據」（本院九十一年一月十六日筆錄）、「（問：何人向你借款﹖）是被告父親
    丙○○向我借款，但召開債權人會議時被告亦有到場，並聲淚俱下請求債權人給
    他寬限。（問：丙○○向你借款時，有無簽發本票或其他擔保品﹖）先是簽借據
    ，但無擔保品。（問：每次借款是否簽借據、本票﹖）有簽借據，是丙○○簽的
    ，但嗣後於債權人會議時，被告以簽本票換回借據」（本院九十一年九月十七日
    筆錄）等語，是以本件借款均係被告之父丙○○持被告名義之借據向自訴人借貸
    ，則被告與其父丙○○是否有共同犯意之聯絡已非無疑。（二）再者，汎伊公司
    以銅線、鐵線、電工器材類手工藝品、塑膠製成品等買賣業務、銅線、鐵線加工
    及銅線鐵線業務之投資及進出口業務為其營業項目等情，有桃園縣稅捐稽徵處楊
    梅分處函送之汎伊公司變更登記事項卡在卷可稽，汎伊公司在楊梅設有工廠，在
    大陸亦有工廠，大陸廠占地數百坪，且有生產設備等情，汎伊公司確有經營銅線
    、鐵線等業務，於楊梅設有工廠，且於大陸亦有投資設廠無訛，汎伊公司於八十
    六年一月二十三日向桃園縣政府申請營利事業停業登記，並獲核准備查，該公司
    於八十四年十二月十六日、八十五年一月十二日委由律師召開債權人會議，告知
    債權人汎伊公司經營困難，協議停止支付利息，分期償還借款。另該公司楊梅廠
    於前述開債權人會議時，仍有營運，迄至八十五年十月間始停工，汎伊公司於八
    十四年底召開債權人會議告知債權人該公司營運狀況，於召開債權人會議時，楊
    梅廠仍營運，迄至八十五年十月才停工，並於八十六年一月間申請暫停營業，被
    告之父丙○○雖先後於八十三年一月十日、五月八日、六月十七日、七月九日、
    八月九日、十二月十八日、八十四年一月二十五日、二月九日、二月十日、三月
    十一日、三月三十日、四月八日陸續持借據向自訴人甲○○借款，合計五百六十
    六萬元，約定月息二分半，借款時均先扣一個月之利息，餘利息每月支付一次，
    丙○○均按月如期付息，至八十四年十一月或十二月始未再付息等情，此為自訴
    人告訴被告之父丙○○與被告共同詐欺一案中，為本院所認定無訛，此有本院八
    十九年易緝字第七十號判決一份在卷可稽，而被告於汎伊公司營運出現問題後，
    即委律師召開債權人會議，告知債權人公司之困境，未向債權人隱匿公司經營不
    善之情，且並簽發系爭本票予自訴人，另召開債權人會議後，工廠仍繼續運作，
    迄至八十五年十月才關廠，已如前述，查被告思予詐騙自訴人，則其何需告知自
    訴人上情，其盡可利用先前如期支付利息，自訴人不知公司困境之狀況下，一走
    了之，又何須事後於債權人會議上承認本件債務，又商場之營運，本有風險，且
    瞬息萬變，縱戮力經營，亦難擔保只盈不虧，且盈虧亦非當事人所能預見。被告
    於其父丙○○向自訴人借款時既無法預見汎伊公司未來之盈虧情形，是無從以被
    告公司事後之虧損，無法還清款項，即認被告於其父丙○○向自訴人借款之初即
    與丙○○有共同詐欺之犯意聯絡及無還款之意，是縱使被告事後於債權人會議上
    承認本件債務，與其父丙○○共同簽發本票或其他債權證明之文件予自訴人，尚
    難以此遽認被告乙○○與其父丙○○為詐欺自訴人之共犯。
四、縱被告事後未依約清償債務，惟此亦係債務不履行之民事問題，應由自訴人另循
    民事訴訟程序解決。此外，別查無其他積極證據足認被告有何詐欺之犯行，揆諸
    首揭說明，既不能證明被告犯罪，即應為無罪之諭知。
據上論斷，應依刑事訴訟法第三百四十三條、第三百零一條第一項，判決如主文。
中      華      民      國      九十一      年    十    月    三十一    日
                                    臺灣士林地方法院刑事第一庭
                                        法  官  蔡  明  宏
右正本證明與原本無異。
如不服本判決，應於判決送達後十日內，向本院提出上訴狀。
                                        書記官  陳  漢  朝
中      華      民      國      九十一      年   十一   月      七      日
